【裁判字號】    90,交上訴,221
【裁判日期】    900425
【裁判案由】    業務過失致死
【裁判全文】
臺灣高等法院臺中分院刑事判決                    九十年度交上訴字第二二一號
    上  訴  人
    即  被  告  己○○
    選任辯護人  張居德
                許名宗
    上  訴  人
    即  被  告  乙○○
    右  一  人
    選任辯護人  吳榮昌  律師
右上訴人等因過失致死案件，不服台灣台中地方法院八十九年度交訴字第九一號中華
民國八十九年十二月十二日第一審判決（起訴案號：台灣台中地方法院檢察署八十八
年度偵字第二０一九六號）提起上訴，本院判決如左：
    主  文
原判決撤銷。
己○○、乙○○從事業務之人，因業務上之過失致人於死；己○○處有期徒刑參月，
乙○○處有期徒刑肆月；如易科罰金，均以參佰元折算壹日。
    事  實
一、己○○係逸祥營造有限公司（下稱逸祥公司）之工地經理，在台中縣烏日鄉溪埧
    村建蓋預售屋，並於民國（下同）八十七年十月間，委託乙○○代為銷售該預售
    屋，而乙○○為達促銷房屋之目的，於取得己○○同意後之八十八年三月間，遂
    找戊○○設計，並委由立展廣告材料有限公司（下稱立展公司）製作廣告看板，
    迨製作完成後，乙○○再請立展公司聯繫為他人運送商品為業之庚○○（未經檢
    察官起訴）將前開製作完成之廣告看板，運送至台中縣烏日鄉○○路二三四號之
    其銷售接待中心，欲委由庚○○將上開長約三百六十九公分，寬約八十五公分之
    廣告看板懸掛於溪埧村四周前。己○○、乙○○為從事房地產銷售業務之人，懸
    掛廣告看板以招徠消費顧客其等之附隨義務，本應注意任何人不得利用道路放置
    或含懸掛足以妨礙交通之物品，且於夜間視線不良處所，並應注意設置警告標誌
    及警告燈，以維往來車輛行車安全，而依當時情況，又無不能注意之情事，詎其
    等能注意，竟疏未指示、要求負責懸掛廣告看板之庚○○應注意及此，猶放任庚○○將上開廣告看板一只隨意懸掛於台中縣烏日鄉○○路一七四號旁電線桿上，
    而佔用路面邊線外所有柏油路面，且該路段夜間視線不良，復未設置任何警告標
    誌或警示燈號。嗣於八十八年七月十九日晚間九時五十五分許，適有丙○○之夫
    林塗樹騎乘車牌號碼ＤＧＧ－九九三號輕型機車，沿台中縣烏日鄉○○路由霧峰
    往喀哩方向行駛，行經台中縣烏日鄉○○路一七四號前，亦疏未注意車前狀況，
    見前有廣告看板之際，已閃煞不及，因而撞及該廣告看板，使林塗樹人車倒地，
    致林塗樹受有顱腦損傷、腹部挫傷、下肢開放性骨折等傷害，而該廣告看板斷裂
    倒下，林塗樹雖經路人報警緊急送醫急救，仍因外傷性休克於同日晚間十時二十
    四分許不治死亡。
二、案經丙○○訴由台中縣警察局烏日分局報請台灣台中地方法院檢察署檢察官偵查
    起訴。
    理  由
一、訊據上訴人即被告己○○（下稱被告己○○）對於營建售屋廣告看板所示之房屋
    銷售，以及確有委託銷售預售屋之事實坦承不諱，訊據上訴人即被告乙○○（下
    稱被告乙○○）坦承有受委託代為銷售房屋，以及委託製作前開廣告看板之事實
    不諱，惟均矢口否認有何過失致死犯行，被告己○○辯稱：我知道有這塊廣告招
    牌，但我只是建蓋房子，另委由仲介乙○○出售，至於如何促銷廣告，是由乙○○處理，我完全不知云云；被告乙○○則辯稱：己○○公司之股東陳培樑交給我
    請我幫他們找廣告商製作促銷廣告，該看板是由廣告商全權處理架設事宜，我只
    是指示將廣告擺在房子四周，且我只工作到八十八年三月四日就離開，而本件車
    禍事故發生於我離職後之八十八年七月十九日，我並無過失云云。經查：(一)、右
    揭被害人林塗樹騎乘機車撞及懸掛在道路旁售屋廣告看板致發生車禍而死亡之事
    實，業據被害人之妻丙○○、胞妹林蘭因分別於偵查及審判中指述綦詳，並有台
    中縣警察局道路交通事故調查報告表乙份、現場照片四張、懸掛廣告看板之路線
    草圖一紙、廣告看板付款收據一紙及系爭廣告看板長寬測量報告一紙附卷可稽。
    肇事地點夜間視線不良，有卷附現場照片可考，而系爭廣告看板將原先電線桿上
    塗繪之黑黃斜線以供警示之標誌予以遮蓋，更增加該處行車之危險，復未安裝設
    置警告標誌及警告燈，致使夜間駛經該處未謹慎注意之被害人駕車不慎撞及該廣
    告看板肇事，應無置疑。而被害人林塗樹確因本件車禍受有顱腦損傷、腹部挫傷
    、下肢開放性骨折等傷害致外傷性休克不治死亡，亦經台灣台中地方法院檢察署
    檢察官督同檢驗員相驗屬實，製有勘驗筆錄、相驗屍體證明書及驗斷書附卷足憑
    ，並送請內政部警政署刑事警察局複驗，有該局法醫複驗鑑定報告一份在卷可考
    （見偵查卷第五十三－五十七頁）。(二)、肇事之售屋廣告看板乃被告乙○○為達
    促銷房屋之目的，先售委由戊○○設計，再委由甲○○經營之立展公司製作，迨
    製作完成後，被告乙○○再請立展公司聯繫為他人運送商品為業之庚○○運送至
    被告乙○○之銷售接待中心，再由被告乙○○指示庚○○將售屋廣告看板懸掛於
    銷售接待中心附近之道路兩旁，此經證人戊○○、甲○○、庚○○分別於偵查及
    原審證述綦詳（見偵查卷第三十六頁反面；原審卷第二十九頁反面－第三十一頁
    、第八十五頁）；另外，證人戊○○於本院證稱：「乙○○委託我設計看板，設
    計好，我聯絡立展公司作，之後是立展公司與他們聯絡。我只負責設計，數量、
    價格是他們自己聯絡，看板要掛在何處，我沒有處理。」等語（見本院卷第五十
    六頁），證人甲○○於本院證稱：「（系爭看板是否你作？）是，我只負責作，
    沒有到現場掛上。我不知到現場在何處，我做好看板，我的會計小姐打電話叫庚○○載去工地給乙○○，我有工地的電話，但不知道工地在何處，是戊○○打電
    話叫我們作看板，是乙○○交錢給會計小姐，我沒有找工人去幫忙安裝，事後我
    聽說是乙○○指示要如何掛上。庚○○只是作臨時工，有時會幫忙作送貨的工作
    ，有時壹仟，有時五百，沒有交代過庚○○安裝廣告看板。」等語（見本院卷第
    五十四頁），證人庚○○於本院證稱：「乙○○打電話給立展公司說要作廣告板
    ，做好後，立展公司會計小姐打電話給我，叫我送到乙○○那裡，我交給乙○○
    ，林女有叫我替他掛上（售屋廣告看板），我與我太太去掛，乙○○叫我去掛在
    該處．．．（你送幾面看板去？）大的是二十面，小的是一○○面。乙○○叫我
    裝，原先他有跟著我在工地附近裝廣告板，後來他有事，先離開。」等語（見本
    院卷第五十五、五十七頁），甚為明確。又被告己○○係逸祥公司之工地經理，
    在台中縣烏日鄉溪埧村建蓋預售屋有七戶，其亦擁有一戶，並委託被告乙○○代
    為銷售該預售屋，為被告等所供承（見本院審理筆錄）。被告乙○○於原審供稱
    ：「證人陳培樑說他出資十萬元，錢都是他經手給我，他有給過我二萬多元」等
    語（見原審卷第六十九頁），核與證人陳培樑於原審證稱：「我知道乙○○在為
    己○○賣房子．．．我有交過一次錢給她，好像是二萬多元」（見原審卷第六十
    九頁）之情節相符合，雖被告己○○於本院提出逸祥公司章程影本（見本院卷第
    六十一頁），辯稱：證人陳培樑非逸祥公司股東云云，然而陳培樑雖未登記為逸
    祥公司股東，其既係逸祥公司所興建房屋之實際參與投資者，其提供製作廣告看
    板之費用予被告乙○○，亦係為被告己○○所經營之逸祥公司促銷房屋之利益，
    顯然被告己○○對此情節知情，是堪認被告乙○○所供：伊受被告己○○之委託
    代為銷售房屋，亦得其同意出資製作售屋廣告看板促銷等情可採。(四)、按任何人
    不得利用道路放置（含懸掛）足以妨礙交通之物品，道路交通安全規則第一百四
    十條第一款定有明文。本件被告己○○、乙○○既有委託促銷預售屋而製作廣告
    看板懸掛道路兩旁之情事，本應注意遵守上開規定，且該處夜間視線不良，並應
    注意設置警告標誌及警告燈，以維往來車輛行車安全，而依當時情況，又無不能
    注意之情事，詎其能注意，竟疏未注意及此，未予代為懸掛售屋廣告看板之庚○○適當之指示、要求，任令庚○○隨意懸掛，致將該電線桿上黑黃斜線之警示標
    誌遮蓋，復未設置警告標誌及警示燈，則被告二人明知有上開防止義務存在，能
    防止而不加防止，因而肇事致被害人傷重不治死亡，被告消極行為所生之結果與
    積極行為發生結果者相同，足見被告二人確有過失，雖被害人亦疏未注意車前狀
    況，而與有過失，惟被告二人仍難辭過失之責，且其等過失行為與被害人死亡間
    具有相當因果關係。雖被告乙○○辯稱：已於八十八年三月間離職云云，但其於
    受託銷售期間即已明知懸掛系爭廣告看板乙節，而負有防止義務，能防止而不加
    防止，自難以事故發生於其離職後而謂無過失；至於被告己○○辯稱：促銷房屋
    ，懸掛廣告看板等情完全不知云云，但查，縱認其賦予被告乙○○全權處理促銷
    房屋權責，然其既為出資售屋之人，且本件事故發生前被告乙○○復已離職，縱
    或被告乙○○未移交清楚，被告己○○亦有義務了解全貌，並進而負前開防止之
    義務，其能防止而不加防止，自有過失，故其二人前開所為辯解，無非事後卸責
    之詞，殊無足取。(五)、本件事證明確，被告等所否認與辯解，無非卸責飾詞，核
    無可採，被告己○○請求再傳訊證人陳培樑亦無必要，被告等犯行堪以認定。
三、按刑法第二百七十六條第二項所謂之業務，係指個人基於其社會地位繼續反覆在
    執行之事務，其主要部分之業務固不待論，即完成主要業務所附隨之準備工作與
    輔助事務，亦應包括在內，最高法院七十年台上字第一五五○號判決意旨可資參
    照。被告己○○以營造及販售建物為其主要業務，被告乙○○以代理銷售房地為
    其主要業務，懸掛廣告看板之行為用以招徠買主，與其等銷售房地產之主要業務
    具有不可分之關係，核被告己○○、乙○○所為，均係犯刑法第二百七十六條第
    二項之業務過失致人於死罪。原審以被告等罪證明確，依法論罪科刑，固非無見
    ，惟查：原判決以被告己○○以營造建物為其主要業務，而被告乙○○則以仲介
    銷售房地為其主要業務，是懸掛廣告看板之行為，與其等主要業務並無不可分關
    係，自難以業務過失相繩，而變更變更檢察官起訴法條，論被告等以刑法第二百
    七十六條第一項之過失致人於死罪，尚有未洽。被告等上訴意旨均否認有犯罪而
    指摘原判決不當，固無可取，惟原判決既有上述可議之處，自屬無可維持，應由
    本院撤銷改判。爰審酌本件肇因於被告等未指示、要求懸掛售屋廣告看板之載運
    者於懸掛處所應注意過往車輛之安全，被害人亦疏未注意車前狀況，被告等過失
    之程度尚非重大，及其中被告乙○○係實際訂作廣告看板而予懸掛者，情節較重
    ，被告己○○委託他人銷售房屋，對於懸掛廣告之安全，未予指示，其情節較輕
    ，又其等肇事後迄今尚未與被害人家屬達成和解賠償損害等一切情狀，分別量處
    如主文第二項所示之刑。又刑法第四十一條於九十年一月四日修正，同年月十日
    經總統公布施行，其第一項規定：「犯最重本刑為五年以下有期徒刑以下之刑之
    罪，而受六個月以下有期徒刑或拘役之宣告，因身體、教育、職業、家庭之關係
    或其他正當事由，執行顯有困難者，得以一元以上三元以下折算一日，易科罰金
    。但確因不執行所宣告之刑，難收矯正之效，或難以維持法秩序者，不在此限。
    」，而前之規定為：「犯最重本刑為三年以下有期徒刑以下之刑之罪，而受六個
    月以下有期徒刑或拘役之宣告，因身體、教育、職業、家庭之關係，執行顯有困
    難者，得以一元以上三元以下折算一日，易科罰金。」，故本條文之修正，擴大
    得諭知易科罰金之範圍，較有利於被告，爰依刑法第二條第一項前段，適用修正
    後之刑法第四十一條第一項，均諭知易科罰金之折算標準。
四、實際懸掛售屋廣告看板之庚○○所涉犯刑責部分，應由檢察官另行依法偵辦。
據上論斷，應依刑事訴訟法第三百六十九條第一項前段、第三百六十四條、第二百九
十九條第一項前段，刑法第二百七十六條第二項、第四十一條第一項、第二條第一項
前段，罰金罰鍰提高標準條例第一條前段、第二條，判決如主文。
本案經檢察官丁○○到庭執行職務。
中      華      民      國      九十     年       四      月    二十五  日
                                  臺灣高等法院臺中分院刑事第七庭
                                        審判長法  官  林  榮  龍
                                              法  官  黃  日  隆
                                              法  官  江  錫  麟
右正本證明與原本無異。
如不服本判決應於收受送達後十日內向本院提出上訴書狀，其未述上訴之理由者並
得於提起上訴後十日內向本院補提理由書（均須按他造當事人之人數附繕本）。
                                              書記官  謝  雅  惠
中      華      民      國      九十     年       四      月    二十六  日
附錄：本案論罪科刑法條全文
刑法第二百七十六條
因過失致人於死者，處二年以下有期徒刑、拘役或二千元以下罰金。
從事業務之人，因業務上之過失犯前項之罪者，處五年以下有期徒刑或拘役，得併科
三千元以下罰金。                  Ｉ


司法院資訊處製作；財團法人民間司法改革基金會備份。
